---
title: "¿Quién justifica qué?"
subtitle: "_El papel del sentido de (in)justicia y el estatus en las justificaciones de violencia en contexto de protesta_"  
author: "Martín Venegas M"
date: '`r Sys.Date()`'
output:
  xaringan::moon_reader:
    lib_dir: libs
    nature:
      ratio: '16:9'
      countIncrementalSlides: false
      beforeInit: "https://jciturras.github.io/ayudantia-sol3051/slides/00-intro-r/macros.js"
      slideNumberFormat: |
        <div class="progress-bar-container">
          <div class="progress-bar" style="width: calc(%current% / %total% * 100%);">
          </div>
        </div>`
    css: ["https://jciturras.github.io/ayudantia-sol3051/slides/00-intro-r/xaringan-coes.css","https://cdnjs.cloudflare.com/ajax/libs/animate.css/3.7.0/animate.min.css"]
    seal: false # esto omite title slide automática
---

```{r setup, include=FALSE,eval=TRUE}
options(htmltools.dir.version = FALSE)
```

```{r xaringan-themer, include=FALSE, warning=FALSE}
library(xaringanthemer)
library("xaringanExtra")
library("fontawesome")
xaringanExtra::use_progress_bar(color = "red", location = "bottom")
```
class: inverse, right, middle

# ¿Quién justifica qué? _El rol del sentido de injusticia en las justificaciones de violencia en contexto de protesta_ <br>

.medium[.orange[**Martín Venegas Márquez** (martin.venegas@ug.uchile.cl)]]



.small[Facultad de Ciencias Sociales, Universidad de Chile] <br> 


***
.medium[[.orange[_Coloquio de Investigación en Desigualdad y Ciudadanía - **Primer Semestre 2022**_]](https://github.com/formacionciudadana)]<br>
.medium[Abril, 2022]

---
class: slideInRight, middle, inverse

***
# Contenidos
***

- **Problematización**

- **Pregunta y Objetivos de Investigación** 

- **Conceptos e Hipótesis**

- **Método**

- **Resultados**
---

class: slideInRight, middle, inverse

***
# Problematización
***

### .medium[Relevancia Social]
### .medium[Relevancia Académica]
### .medium[Contribuciones de este estudio]
---
class: slideInRight, middle, inverse

***
# Problematización
***

### [**Relevancia Social**]()
### .medium[Relevancia Académica]
### .medium[Contribuciones de este estudio]
---
# Violencia

- **Definición:** Ejercicio intencional del daño

- **Componente principal de la experiencia humana:** guerras, crímenes, abusos.

- **Convivencia humana**: lidiar de alguna forma con la violencia (e.g. contrato social (Hobbes), estado moderno (Weber)).

- **Desafío de las sociedades democráticas:** disminuir los niveles de violencia

## [**¿Erradicable?** Coexistencia con la violencia → Plantear limites para uso o... Justificación de la Violencia]()

---
# Justificación de la Violencia

- **Definición:** Argumentación de que el acto violento trae alguna consecuencia que lo compense

- **Estado Moderno:** Monopolio de la violencia Física -> Agentes representates del estado ejercen violencia justificada

## [**¿Es siempre así?**]()

- **Contexto de Protesta → Estallido social: Dos reflexiones**

  + 1) El uso de la violencia por parte de agentes representates del Estado (carabineros) no siempre está justificada. **Su justificación ha disminuido (ELSOC)**
  
  + 2) El uso de la violencia por parte de agentes no estatales (manifestantes) algunas veces se justifica. **Su justificación ha aumentado (ELSOC)**
---
# Justificación de la Violencia en Contexto de Protesta

## [**Consecuencias:**]() Quienes justifican la violencia son más tenientes a ejercerla o a condonar el acto violento de otros -> **Escalada de violencia que amenace la convivencia pacifica**

# [**¿Quienes y por qué justifican la violencia?**]()
---
class: slideInRight, middle, inverse

***
# Problematización
***

### .medium[Relevancia Social]
### [**Relevancia Académica**]()
### .medium[Contribuciones de este estudio]
---
# Distinción del Objeto de Estudio

En la literatura emírica se distingue la justificación de la violencia de acuerdo a sus **fines**

### [**Justificación de la Violencia por el Cambio Social**]()

Aquella que busca generar cambios en las estructurar jerárquicas de la sociedad.

### [**Justificación de la Violencia por el Control Social**]()

Aquella que busca mantener las estructuras jerarquicas de las sociedad.
---

# Tres literaturas

1. **Enfoque criminológico de las teorías del conflicto social:** 

2. **Enfoque de teorías de Autoritarismo de Derecha (RWA) y Dominancia Social (SDO):**

3. **Enfoque de justicia procedimental:**

---
# Brechas/Problematizaciones

1. Carencia de marco unificado y concepto común. Uso de distintos conceptos medido de distintas formas.

2. Rol de la Justicia Distributiva

3. Justicia en el trato

---
class: slideInRight, middle, inverse

***
# Problematización
***

### .medium[Relevancia Social]
### .medium[Relevancia Académica]
### [**Contribuciones de este estudio**]()
---
# Tres contribuciones

1. **Revisión conceptual de las Justificaciones de Violencia.** Propuesta de un modelo apra comprender una situación de justificación de la violencia.

2. **Integrar la dimensión de justicia distributiva**  

  a) Contribuir a la construcción de una agenda de justificación de la violencia ampliando los factores explicativos  
  
  b) Contribuir a la agenda de justicia distributiva al elaborar evidencia sobre los consecuencias de la justicia distributiva
  
3. **Añadir evidencia empírica a la relación de justicia en el trato y las justificaciones de violencia**.

---
class: slideInRight, middle, inverse

***
# Pregunta y Objetivos de Investigación
***
---
# Pregunta

> ¿Cuál es la relación entre el sentido de injusticia, las percepciones de justicia en el trato y la pertenencia a grupos desventajados con las justificaciones de la violencia en contexto de protesta, tanto por el cambio social, como por el control social, en Chile al año 2019?

---
# Objetivos

> **Determinar** la relación entre el sentido de injusticia, las percepciones de justicia en el trato y la pertenencia a grupos desventajados con las justificaciones de la violencia en contexto de protesta, tanto por el cambio social, como por el control social, en Chile al año 2019

- **Explicar** la relación entre el sentido de injusticia y las justificaciones de violencia en contexto de protesta, tanto por el cambio social, como por el control social.

- **Explicar** la relación entre las percepciones del trato justo y las justificaciones de violencia en contexto de protesta, tanto por el cambio social, como por el control social.

- **Explorar** el rol mediador del sentido de injusticia en la relación entre grupos desventajados y las justificaciones de violencia en contexto de protesta, tanto por el cambio, como por el control social.
---

class: slideInRight, middle, inverse

***
# Conceptos e Hipótesis
***

### [**Justificación de la Violencia en Contexto de Protesta**]()
### .medium[Sentido de Injusticia]
### .medium[Percepciones de Trato Justo]
### .medium[Pertenencia a Grupos Desventajados]
---
# Justificación de la Violencia en Contexto de Protesta

- Modelo
---

class: slideInRight, middle, inverse

***
# Conceptos e Hipótesis
***

### .medium[Justificación de la Violencia en Contexto de Protesta]
### [**Sentido de Injusticia**]()
### .medium[Percepciones de Trato Justo]
### .medium[Pertenencia a Grupos Desventajados]
---
# Sentido de Injusticia

- Def
- Caract
- Hypo
---
class: slideInRight, middle, inverse

***
# Conceptos e Hipótesis
***

### .medium[Justificación de la Violencia en Contexto de Protesta]
### .medium[Sentido de Injusticia]
### [**Percepciones de Trato Justo**]()
### .medium[Pertenencia a Grupos Desventajados]
---
# Percepciones de Trato Justo

- Def
- Caract
- Hypo
---

class: slideInRight, middle, inverse

***
# Conceptos e Hipótesis
***

### .medium[Justificación de la Violencia en Contexto de Protesta]
### .medium[Sentido de Injusticia]
### .medium[Percepciones de Trato Justo]
### [**Pertenencia a Grupos Desventajados**]()
---
# Pertenencia a Grupos Desventajados

- Def
- Cract
- Hypo
---

class: slideInRight, middle, inverse

***
# Método
***
---

class: slideInRight, middle, inverse

***
# Resultados
***
---
class: slideInRight, middle, inverse, center

# ¡Muchas Gracias!
---